# 1.2.4.Gráficos
#### 1.2.4.1.Correlação
##### 1.2.4.1.1.Preditores contínuos
Função: 
``` {r,eval=F}
scatter.smooth(x,y,main="",xlab="",ylab="")
```
x é o preditor 1, na abscissa
y é o preditor 2, na ordenada
main é o título do gráfico
xlab é o título da abscissa
ylab é o título da ordenada

##### 1.2.4.1.2.Preditores categóricos    
Função: 
``` {r,eval=F}
boxplot(y ~ x, data = k, main="Title", xlab="x Title", ylab="y Title")
```
x é o preditor 1, na abscissa
y é o preditor 2, na ordenada
main é o título do gráfico

xlab é o título da abscissa

ylab é o título da ordenada

OBS: é possível identificar no boxplot os limites, outliers, terceiro, segundo (mediana) e primeiro quartis.
  
#### 1.2.4.2.Histogramas
Função:  
``` {r}
BD <- readxl::read_excel("data/lbw.xlsx") # Requer lib reaxl
hist(BD$age, main = "Title", xlab = "Title", ylab = "Title", prob = T)
rug(jitter(BD$age))#;lines( density(x),col="red" )
```
x é a variável de interesse
main é o título do gráfico
xlab é o título da abscissa (Variável)

ylab é o título da ordenada (Frequência)

Breaks são pontos de divisão de cada coluna, na abscissa

rug/jitter mostra a distribuição fina de frequência, na abscissa

### 1.2.5.Exercícios
#### 1.2.5.1.Qual a idade materna média no grupo de fumantes e não fumantes?
``` {r}
tapply(BD$age, BD$smoke, mean)
```
#### 1.2.5.2.Plote o gráfico da distribuição das idades maternas analisadas
``` {r}
hist(BD$age, main = "Title", xlab = "Title", ylab = "Title", prob = T)
rug(jitter(BD$age));lines( density(BD$age),col="red" )
```
#### 1.2.5.3.Qual a mediana do peso materno entre as raças?
``` {r}
tapply(BD$lwt, BD$race, median)
```
#### 1.2.5.4.Qual a moda da idade materna entre os grupos com e sem hipertensão?
``` {r}
library(modeest)
tapply(BD$age, BD$ht, mfv)
```
#### 1.2.5.5.Plote o gráfico da correlação entre o peso materno e o peso ao nascer
``` {r}
scatter.smooth(BD$lwt,BD$bwt,main="",xlab="",ylab="")
```
