## Associações

### Correlações Lineares
#### O que são:
Verificação de relação entre duas variáveis (se alterações em uma variável gera alterção em outra)
OBS: um ponto é formado por duas coordenadas (X, Y)
A correlação pode ser positiva ou negativa -> se +, quando x aumenta, y aumenta
Erros aleatórios existem porque NÃO conhecemos todas as variáveis

#### Quando são utilizadas:
Quando objetiva correlacionar duas variáveis contínuas

#### 3.1.3.3.Tipos:
##### PEARSON
        a - versão paramétrica (baseado nos desvios em relação à média)
        b - variáveis preditora deve ser contínua normal
        c - variável desfecho deve ser contínua normal

##### SPEARMAN
        a - versão não-paramétrica (Pearson aplicado aos ranks)
        b - variável preditora deve ser contínua
        c - variável desfecho deve ser contínua

#### 3.1.3.4.Correlação de Pearson no R:
##### Comando
``` {r,eval=F}
        cor.test(x,y, method = "pearson")
```
##### Inputs
        # x -> variável preditora
        # y -> desfecho

##### Otputs
        #cor -> índice de correlação -> pode ir de -1 a + 1
        #intervalo de confiança
        #p-value

##### Exemplo prático
Teste de normalidade
``` {r}
shapiro.test(BD$age) #não normal
qqnorm(BD$age);qqline(BD$age)
hist(BD$age)

shapiro.test(BD$lwt) #não normal
qqnorm(BD$lwt);qqline(BD$lwt)
hist(BD$lwt)

shapiro.test(BD$bwt) #normal
qqnorm(BD$bwt);qqline(BD$bwt)
hist(BD$bwt)
```
Aplicando
``` {r}
cor.test(BD$age, BD$bwt, method = "pearson")
```
*Uso de BD$age apenas como exemplo, visto que esta variável não possui distribuição normal.

##### Visualização gráfica
Faça um gráfico com os pontos
``` {r}
library(ggplot2)
ggplot(BD, aes(age, bwt)) + geom_point()
```         
Produza
``` {r}
ggplot(BD, aes(age, bwt)) + geom_point() + geom_smooth(method = "lm")
```

#### 3.1.3.5.Correlação de Spearman no R:
##### Comando
``` {r,eval=F}
cor.test(x,y, method = "spearman")
```        
##### Inputs
        # x -> variável preditora
        # y -> desfecho

##### Otputs
        #cor
        #intervalo de confiança
        #p-value

##### Aplicando
``` {r}
cor.test(BD$lwt, BD$bwt, method = "spearman")
```  
Como tem empates, usar método de kendall
``` {r}        
cor.test(BD$lwt, BD$bwt, method = "kendall")
```       
##### Visualização gráfica
Faça um gráfico com os pontos
``` {r}
        ggplot(BD, aes(lwt, bwt)) + geom_point()
```          
Produza
``` {r}
ggplot(BD, aes(lwt, bwt)) + geom_point() + geom_smooth(method = "lm")
```
#### 3.1.3.6.O que representa o índice de correlação:
O ÍNDICE DE CORRELAÇÃO representa a MAGNITUDE  e o SENTIDO de uma relação.
Se X aumenta 10%, quanto muda Y?
Se índice de correlação  = +1, Y aumenta 10% pela mudança de X
Se índice de correlação  = -1, Y diminui 10% pela mudança de X
Se índice de correlação  = 0, Y não muda pela mudança de X
``` {r}    
cor(BD$age, BD$bwt, use = "complete.obs")  #sem executar teste estátistico
```         
#### 3.1.3.6.O que representa o valor de p:
Mensurar o quão improváveis são as observações em um cenário hipotético na vigência da hipótese nula (ARGOLO, 2020) - dada a hipótese nula de que o índice de correlação = 0 e que a hipótese alternativa de que o índice de correlação é diferente de 0.


### 3.1.4.Regressões
#### 3.1.4.1.O que são:
???????????
#### 3.1.4.2.Quando são utilizadas:
Busca-se saber magnitude das causas para o efeito (causalidade) para PREDIZER "advinhar uma medida com base na outra" ARGOLO, F. 2020
#### 3.1.3.3.Tipos:
##### Linear
        a - variável preditora contínua, categórica dicotômica, categórica policotômica
        b - variável desfecho contínua
        c - 5 pressupostos:
            1. Independência
            2. Normalidade dos resíduos
            2. Homocedasticidade - resíduos simétricos
            3. Colinearidade - modelo melhor explicado por linear
            5. Aditividade - efeito aditivo (modificadores de efeito)

##### Logística
    a - variável preditora contínua, categórica, etc
    b - variável desfecho categórica binária
    c - pressupostos:
        1 - Colinearidade
        2 - Independência
        3 - Modificador de efeito

##### Outras
Regressão mediana -> não normal e contínua
Regressão ordinal ligística -> ordinal categórica
Regressão multinominal -> não-ordinal categórica
Regressão de Poisson ou negativa binominal -> números inteiros
Regressão de Cox -> tempo até o evento

#### 3.1.4.4.Regressão Linear no R:
##### Comando
``` {r,eval=F}
nome <- lm (y ~ x1 + x2 + x3, data = a)
```                             
##### Inputs
x1, x2, x3 -> variáveis preditoras
y -> desfecho contínuo
a -> banco de dados

##### Otputs
Distribuição dos resíduos
Coeficientes:
      a. Estimate = Beta
      b. Pr(>|t|) = Valor de P
Multiple R-squared -> coeficiente de determinação -> próximo a 1 indica resíduos próximos a 0
